臺灣基隆地方法院刑事判決　　　　　　　 96年度易字第211號
公　訴　人　臺灣基隆地方法院檢察署檢察官
被　　　告　丙○○
上列被告因詐欺等案件，經檢察官提起公訴（95年度偵字第2817
號），本院判決如下︰
    主  文
丙○○幫助意圖為自己不法之所有，以詐術使人將本人之物交付
，處有期徒刑陸月，如易科罰金以銀元參佰元即新台幣玖佰元折
算壹日。
    事  實
一、丙○○知悉申請金融機構帳戶使用手續簡便，藉故取得他人
    金融帳戶使用之行徑與常理有違，顯與侵害財產性犯罪之需
    要密切相關，並可預見提供自己帳戶供他人使用，該他人極
    可能為詐騙集團成員，有可能以該帳戶作為詐欺取財犯罪之
    工具，並進而掩飾或隱匿犯罪之所得財物，仍基於幫助他人
    詐欺取財之不確定犯罪之故意，容認他人使用其帳戶以遂行
    詐騙財物之犯行，於民國95年4月11日至17 日間某日，將其
    於95年4月3日在基隆光二路郵局開立00000000000000帳號之
    存摺（含印章、提款密碼、晶片提款卡及密碼），交付他人
    。他人及其詐騙集團同夥即基於詐欺之犯意，利用丙○○所
    提供之帳戶、晶片卡及提款密碼等做為詐欺犯罪之工具，以
    逃避警方之追緝。95年4月18日上午10 時許，乙○在其臺中
    縣清水鎮○○路107巷19號之11 住處，接到一男子來電佯稱
    乙○中了該公司獎項，需匯款始得領取獎金，使乙○陷於錯
    誤而至清水鎮○○路124號清水郵局，陸續於：(一)95年4月18
    日14時51分45秒，匯款新臺幣（下同）67,50 0元。(二)同年
    月19日10時32分46秒，匯款100,000元。(三)同年月19日13時
    08分37秒，匯款180,000元。(四)同年月20日至彰化銀行清水
    分行，匯款120,000元。乙○前後4次共匯款460,000元至丙
    ○○前開郵局帳戶內，即遭詐騙成員將款項提領一空。嗣因
    乙○仍未領得獎金，始知受騙，旋於95年4月21日13時向清
    水分局清水派出所報案。
二、案經乙○提出告訴暨基隆市警察局第一分局報告臺灣基隆地
    方法院檢察署檢察官偵查起訴。
    理  由
壹、證據能力方面
    按被告以外之人於審判外之陳述，雖不符刑事訴訟法第159
    條之1至第159條之4 之規定，而經當事人於審判程序同意作
    為證據，法院審酌該言詞陳述或書面陳述作成時之情況，認
    為適當者，亦得為證據；當事人、代理人或辯護人於法院調
    查證據時，知有第159條第1項不得為證據之情形，而未於言
    詞辯論終結前聲明異議者，視為有前項之同意，同法第 159
    條之5 定有明文。查被告對於證人乙○於警詢之陳述，於本
    院準備程序乃至言詞辯論終結前均未就此部分證據之證據能
    力表示爭執或聲明異議，本院審酌該等言詞陳述作成時之情
    況，並無非法取得等不適當之情形，且經本院於審判期日依
    法進行證據之調查、辯論，被告於訴訟上之程序權，已受保
    障，依同法第159條之5之規定，自有證據能力，合先敘明。
貳、實體方面
一、認定事實所憑之證據及理由
    訊據被告丙○○固坦承上述郵局帳戶為其所開立，惟矢口否
    認有何幫助詐欺取財之犯行，辯稱：該郵局存摺、提款卡及
    印章係放在其使用之機車置物箱內遺失云云。經查：
  (一)告訴人乙○於95年4月18日上午10 時許，在住處接到一男子
    來電佯稱乙○中了該公司獎項，需匯款始得領取獎金，乙○
    陷於錯誤而至清水鎮○○路124 號清水郵局，陸續於事實欄
    所載之時間前後4次共匯款460,000元至丙○○前開郵局帳戶
    內等情，業據告訴人即證人乙○於警詢指訴甚詳（見偵查卷
    第22、23頁），且為被告所不爭執，並有郵局帳戶客戶歷史
    交易清單1份、郵政國內匯款執據3張、彰化銀行匯款回條聯
    、臺中縣警察局受理刑事案件報案三聯單影本、中華郵政股
    份有限公司基隆郵局95年12月13日基營字第0950100917號函
    暨函附開戶基本資料各1份在卷可稽（見偵查卷第25至29、3
    7、49至52 頁），故告訴人乙○有遭詐騙而轉帳匯款至被告
    所開立之前揭郵局帳戶之事實，首堪認定。
  (二)被告雖辯稱該郵局存摺、提款卡及印章係遺失云云。惟查：
  1.被告於警詢時辯稱：「95年4月3日至光二路郵局申辦開立帳
    戶000000000000，將存簿及提款卡放置在機車內，一直到警
    方製作筆錄時才知道遺失，沒有遺失其他的東西，也沒有報
    過案，帳號提款密碼沒有其他人知道。」云云（見偵卷第15
    、16頁），其於偵查時先辯稱：「存摺及晶片密碼記在頭腦
    內，沒有記載在存摺或提款卡上，且與出生年月日或身分證
    號碼不同。」云云，經檢察官追問沒有密碼如何提款？被告
    仍答稱「不知道」，嗣再辯稱：「可能將密碼放在一起而遺
    失，不敢確定」云云（見偵卷第55、56頁），其於本院準備
    程序時改辯稱：「我把密碼寫在紙上放在郵局存摺上面，密
    碼現在我也忘記了。」云云，於本院審理時再辯稱：「帳戶
    提款密碼是2107，21是我爸爸的出生年次、07是我家門牌號
    碼，其他銀行帳戶密碼也設定2107，至於晶片卡的6 碼密碼
    我忘記了。印章也一起放在機車內遺失。」云云，被告對於
    密碼號碼為何？存簿提款密碼及晶片卡密碼是否附記於存簿
    內？開戶印章有無一併遺失？等節前後供述矛盾不一，其所
    辯是否可採，並非無疑。
  2.再查，告訴人乙○將款項轉帳至被告郵局帳戶後，旋遭提領
    ，有被告開立之上述郵局帳戶客戶歷史交易清單在卷可稽，
    而被告於本院審理時供稱：「存簿密碼是2107，其他銀行提
    款密碼亦設定為2107」等情，顯然2107為被告通常設定之銀
    行密碼，自無可能特別將上開存簿4 碼密碼註記於存簿內，
    惟依卷附被告開立之帳戶郵局帳戶客戶歷史交易清單內容觀
    之，告訴人乙○匯款之款項，曾遭他人以臨櫃提領之方式分
    別於95年4月19日、95年4月20 日領取現金160,000 元、90,
    000元，此有郵政存簿儲金提款單2張在卷可參（附於偵卷第
    68、70頁），可見實施詐騙者知悉被告提款之密碼，而提款
    密碼係被告所親設，倘被告未告知實施詐騙行為人，則實施
    詐騙者何以得知提款密碼並迅速提領款項？足見上開存簿提
    款密碼2107係被告透露予詐騙成員知悉，使詐騙成員得以臨
    櫃提領現金。
  3.被告另供稱：「（95年4月10 日）領取晶片卡後，將晶片卡
    、印章、存簿一起放在機車內遺失。」云云，然查，向郵局
    領取晶片卡時，除應攜帶印章、存簿外，亦需將表彰身分資
    料之身分證、健保卡等交予郵局人員查核，換言之，被告領
    取晶片卡時，為何單獨將郵局存摺、提款卡、印鑑章放置在
    機車置物箱內，並單獨遺失此三項物品，未連同身分證、駕
    照、健保卡等證件放置一起，此舉有違被告前開所述之生活
    常情？且被告於知悉遺失後，並未報案或辦理結清手續，反
    而不予聞問，亦有違常理？被告之供詞反覆，益見其辯稱上
    述郵局存摺等物係置於車內遺失云云，不足採信。
  4.綜上所述，本件係被告任意將其上開郵局存摺、印章、提款
    卡及提款密碼交付並提供詐騙集團成員，應堪認定。
  (三)按金融帳戶為個人之理財工具，一般民眾皆可自由申請開設
    金融帳戶，並無任何特殊之限制，且得同時在不同金融機構
    申請多數存款帳戶使用，並無借用他人帳戶使用之必要。另
    「衡諸一般常情，任何人均可辦理金融帳戶存摺使用，如無
    正當理由，實無借用他人存摺使用之理，而金融存摺亦事關
    個人財產權益之保障，其專有性甚高，除非本人或與本人親
    密關係者，難認有何理由可自由流通使用該存摺，一般人均
    有妥為保管及防止他人任意使用之認識，縱特殊情況偶需交
    付他人使用，亦必深入瞭解用途及合理性，始予提供，且該
    等專有物品如落入不明人士手中，而未加以闡明正常用途，
    極易被利用為與財產有關之犯罪工具，此為吾人依一般生活
    認知所易於體察之常識，而有犯罪意圖者，非有正當理由，
    竟徵求他人提供帳戶，客觀上可預見其目的，係供為某筆資
    金之存入，後再行領出之用，且該筆資金之存入及提領過程
    係有意隱瞞其流程及行為人身分曝光之用意，一般人本於一
    般認知能力均易於瞭解」（最高法院93年度臺上字第31號判
    決意旨參照）。且邇來以電話、手機簡訊通知中獎、刮刮樂
    或其他類似之不法詐騙份子，為掩飾其等不法行徑，以避免
    執法人員循線查緝，經常利用他人存款帳戶、印章、提款卡
    暨密碼，以確保犯罪所得免遭查獲，類此案件在社會上層出
    不窮，亦屢經報章雜誌及其他新聞媒體再三披露，故避免此
    等專屬性甚高之物品被不明人士利用為與財產有關之犯罪工
    具，亦為一般生活認知所應有之認識。且一般人對自己之金
    融機構帳戶所用之存摺、提款卡、密碼及印章，均妥為保管
    ，恐被他人得知帳號或密碼後，有被冒領、或其他非法使用
    之虞。被告任意將存摺、提款卡、密碼交付他人，衡之常情
    ，被告應有預見該收取帳戶之人所用之存摺、提款卡等物，
    應係用來作為非法之用，竟猶將上開物品及資料任意交付他
    人，是該收受帳戶之人將該帳戶用來供自己或同夥作為詐欺
    取財之用，顯為被告所容忍及允許，且不違反被告之本意，
    被告自有幫助詐欺取財之未必故意甚明。故本案事證明確，
    被告犯行堪以認定，應依法論科。
二、論罪科刑
  (一)核被告所為，係犯刑法第339條第1項詐欺取財罪之幫助犯。
    按行為後法律有變更者，適用行為時之法律。但行為後之法
    律有利於行為人者，適用最有利於行為人之法律，民國94年
    2月2日修正公布，並自95年7月1日起施行之刑法（下稱新法
    ；修正前刑法下稱舊法）第2條第1項定有明文，此項規定，
    係規範行為後法律變更所生新舊法律比較適用之準據法，於
    新法施行後，自應適用此規定，為「從舊從輕」之比較。查
    被告行為後，刑法第339條第1項之規定雖未修正，惟其法定
    本刑有罰金刑，而罰金刑之最低數額、加減規定及易科罰金
    之折算標準均有如附表所示之修正，自應依新法第2條第1項
    規定，為「從舊從輕」之比較，並綜合全部罪刑之結果比較
    新舊法如附表所示。又被告行為後，於95年6月14 日增訂公
    布刑法施行法第1條之1，並自同年7月1日起施行，該條規定
    ：「中華民國94年1月7日刑法修正施行後（按此日期係三讀
    通過之日期，實際修正公布日為94年2月2日，施行日期為95
    年7月1日），刑法分則編所定罰金之貨幣單位為新臺幣。94
    年1月7日刑法修正時，刑法分則編未修正之條文定有罰金者
    ，自94年1月7 日刑法修正施行後，就其所定數額提高為30
    倍。但72年6月26日至94年1月7 日新增或修正之條文，就其
    所定數額提高為3 倍」，已將刑法分則之貨幣單位定為「新
    臺幣」，並規定提高標準，且提高後之罰金最高數額，與刑
    法施行法第1條之1增訂前，刑法貨幣單位為銀元，依罰金罰
    鍰提高標準條例第1 條前段暨現行法規所定貨幣單位折算新
    臺幣條例第2 條所定比例換算結果並無不同，此部分非屬法
    律變更，且依罰金罰鍰提高標準條例第1 條但書規定「但法
    律已依一定比率規定罰金或罰鍰之數額或倍數者，依其規定
    」，顯見罰金罰鍰提高標準條例第1 條提高倍數之規定係屬
    補充規定，故上述條文施行後，自應逕依刑法施行法第1 條
    之1定本件刑法第339條第1 項罰金刑之單位及提高標準，而
    不再適用罰金罰鍰提高標準條例第1條前段之規定。
  (二)又被告係基於幫助之意思，幫助他人詐欺取財，為詐欺取財
    罪之幫助犯，應依新法第30條第2 項之規定，按正犯之刑減
    輕之，並依法先加後減之。又被告行為後，刑法第30條之文
    字雖亦有修正，惟其係因採「限制從屬形式理論」之立法例
    而修正法條文字，不涉罪刑實質內容之變更，而無新舊法比
    較適用之問題，應適用裁判時之新法。
  (三)爰審酌被告任意將帳戶交付他人使用，並使該他人持該帳戶
    資料作為犯罪所得之工具，所為已影響社會正常交易安全，
    且使犯罪之追查趨雜，並酌以被告之素行非佳、交付帳戶之
    數量僅一、被害人被詐騙之財物非微，暨其犯後否認犯行之
    態度等一切情狀，量處如主文所示之刑，並依舊法第41條第
    1項前段及修正前罰金罰鍰提高標準條例第2條規定，諭知易
    科罰金之折算標準。
  (四)至被告幫助他人犯罪所用之上述郵局存摺、提款卡等物，雖
    係被告所有，且係供犯罪所用之物，然因未扣案，且無證據
    足證現仍存在而未滅失，為免日後執行困難，爰不予宣告沒
    收。
據上論斷，依刑事訴訟法第299條第1項前段，刑法第2條第1 項、
第30條、第339條第1項、修正前刑法第41條第1 項前段，刑法施
行法第1條之1，修正前罰金罰鍰提高標準條例第2 條，現行法規
所定貨幣單位折算新臺幣條例第2條，判決如主文。
本案經檢察官甲○○到庭執行職務。
中　　華　　民　　國　　96　　年　　5 　　月　　31　　日
                  刑事第二庭審判長法  官    王福康
                                  法  官    王慧惠
                                  法  官    何怡穎
以上正本證明與原本無異。
對於本件判決如有不服，應於收受送達後10日內向本院提出上訴
書狀，上訴於臺灣高等法院，並按他造當事之人數附具繕本。
中　　華　　民　　國　　96　　年　　5 　　月　　31　　日
                                  書記官    鄭梅君
刑法第339條第1項
意圖為自己或第 3 人不法之所有，以詐術使人將本人或第 3 人
之物交付者，處5 年以下有期徒刑、拘役或科或併科1000元以下
罰金。
附表：
┌──┬───────────┬───────────┬──────┬─────────┐
│編號│     舊法規定         │      新法規定        │比較後應適法│    理由及根據    │
│    │                      │                      │之法律      │                  │
├──┼───────────┼───────────┼──────┼─────────┤
│ 一 │第33條第5 款          │第33條第5 款          │舊法第33條第│1.新法第33條第5款 │
│    │罰金：1元以上。       │罰金：新臺幣1,000 元以│5款         │  規定罰金刑為新臺│
│    │                      │上，以百元計算之。    │            │  幣1,000 元以上，│
│    │                      │                      │            │  以百元計算之，新│
│    │                      │                      │            │  法施行後，應依新│
│    │                      │                      │            │  法第2條 第1 項之│
│    │                      │                      │            │  規定，適用最有利│
│    │                      │                      │            │  於行為人之法律（│
│    │                      │                      │            │  最高法院95年度第│
│    │                      │                      │            │  8 次刑事庭會議決│
│    │                      │                      │            │  議三(一)1.參照）。│
│    │                      │                      │            │2.舊法第33條第5款 │
│    │                      │                      │            │  所規定之罰金最低│
│    │                      │                      │            │  數額，依現行法規│
│    │                      │                      │            │  所定貨幣單位折算│
│    │                      │                      │            │  新臺幣條例第2條 │
│    │                      │                      │            │  所定比例換算結果│
│    │                      │                      │            │  ，為銀元1元即新 │
│    │                      │                      │            │  臺幣3元以上；惟 │
│    │                      │                      │            │  依新法第33條規定│
│    │                      │                      │            │  ，則為新臺幣1,00│
│    │                      │                      │            │  0元以上，比較結 │
│    │                      │                      │            │  果，新法並未有利│
│    │                      │                      │            │  於被告，依刑法第│
│    │                      │                      │            │  2條第1項之規定，│
│    │                      │                      │            │  自應適用行為時之│
│    │                      │                      │            │  舊法定其罰金刑之│
│    │                      │                      │            │  最低數額。      │
│    │                      │                      │            │                  │
├──┼───────────┼───────────┼──────┼─────────┤
│二  │第67條                │第67條                │舊法第68條  │1.新法施行前，法定│
│    │有期徒刑加減者，其最高│有期徒刑或罰金加減者，│            │  罰金刑有加減之原│
│    │度及最低度同加減之。  │其最高度及最低度同加減│            │  因者，新法施行後│
│    │                      │之。                  │            │  ，應依新法第2 條│
│    │第68條                │第68條                │            │  第1 項之規定，適│
│    │拘役或罰金加減者，僅加│拘役加減者，僅加減其最│            │  用最有利於行為人│
│    │減其最高度。          │高度。                │            │  之法律（最高法院│
│    │                      │                      │            │  95年度第8次刑事 │
│    │                      │                      │            │  庭會議決議六(六)參│
│    │                      │                      │            │  照）。          │
│    │                      │                      │            │2.查本案有法定罰金│
│    │                      │                      │            │  刑之加重原因（即│
│    │                      │                      │            │  成立累犯）及減輕│
│    │                      │                      │            │  原因（即成立幫助│
│    │                      │                      │            │  犯），就加重規定│
│    │                      │                      │            │  而言，新法就罰金│
│    │                      │                      │            │  之最低度亦加重，│
│    │                      │                      │            │  比較新舊法結果，│
│    │                      │                      │            │  應以舊法對被告較│
│    │                      │                      │            │  為有利；就減輕規│
│    │                      │                      │            │  定而言，因新法就│
│    │                      │                      │            │  罰金之最低度亦予│
│    │                      │                      │            │  減輕，舊法則無，│
│    │                      │                      │            │  比較結果新法對被│
│    │                      │                      │            │  告較為有利，惟為│
│    │                      │                      │            │  免法律割裂適用，│
│    │                      │                      │            │  經綜合全部罪刑比│
│    │                      │                      │            │  較結果，仍應適用│
│    │                      │                      │            │  舊法（詳如後述）│
│    │                      │                      │            │  。              │
├──┼───────────┼───────────┼──────┼─────────┤
│三  │第41條第1項           │第41條第1項           │舊法第41條第│1.易科罰金之折算標│
│    │犯最重本刑為5 年以下有│犯最重本刑為5 年以下有│1項前段     │  準，新法施行後，│
│    │期徒刑以下之刑之罪，而│期徒刑以下之刑之罪，而│            │  應依刑法第2條第1│
│    │受6 個月以下有期徒刑或│受6 個月以下有期徒刑或│            │  項之規定，適用最│
│    │拘役之宣告，因身體、教│拘役之宣告者，得以新臺│            │  有利於行為人之法│
│    │育、職業或家庭之關係或│幣1,000 元、2,000 元或│            │  律（最高法院95年│
│    │其他正當事由，執行顯有│3,000元折算1日，易科罰│            │  度第8次刑事庭會 │
│    │困難者，得以1 元以上3 │金。但確因不執行所宣告│            │  議決議三(二)參照）│
│    │元以下折算1日，易科罰 │之刑，難收矯正之效，或│            │2.按被告於犯罪時之│
│    │金。但確因不執行所宣告│難以維持法秩序者，不在│            │  易科罰金折算標準│
│    │之刑，難收矯正之效，或│此限。                │            │  為舊法第41條第1 │
│    │難以維持法秩序者，不在│                      │            │  項前段，依修正前│
│    │此限。                │                      │            │  罰金罰鍰提高標準│
│    │                      │                      │            │  條例第2條（現已 │
│    │罰金罰鍰提高標準條例第│                      │修正前罰金罰│  修正刪除）之規定│
│    │2條（現已修正刪除）   │                      │鍰提高標準條│  ，就其原定數額提│
│    │依刑法第41條易科罰金或│                      │例第2 條    │  高為100倍折算1日│
│    │第42條第2 項易服勞役者│                      │            │  ，則本件被告行為│
│    │，均就其原定數額提高為│                      │            │  時之易科罰金折算│
│    │100倍折算1日；法律所定│                      │            │  標準，應以銀元  │
│    │罰金數額未依本條例提高│                      │            │  300 元折算1日， │
│    │倍數，或其處罰法條無罰│                      │            │  經折算為新臺幣後│
│    │金刑之規定者，亦同。  │                      │            │  ，應以新臺幣900 │
│    │                      │                      │            │  元折算為1日。比 │
│    │                      │                      │            │  較修正前後之易科│
│    │                      │                      │            │  罰金折算標準，新│
│    │                      │                      │            │  法並未較有利於被│
│    │                      │                      │            │  告，依刑法第2條 │
│    │                      │                      │            │  第1項之規定，應 │
│    │                      │                      │            │  適用舊法第41條第│
│    │                      │                      │            │  1項前段規定、修 │
│    │                      │                      │            │  正前罰金罰鍰提高│
│    │                      │                      │            │  標準條例第2條等 │
│    │                      │                      │            │  規定，定其折算標│
│    │                      │                      │            │  準。            │
├──┴───────────┴───────────┴──────┴─────────┤
│結論：為免法律割裂適用，比較時應就罪刑有關之共犯、未遂犯、想像競合犯、牽連犯、連續犯、│
│結合犯，以及累犯加重、自首減輕暨其他法定加減原因（如身分加減）與加減例等一切情形，綜其│
│全部罪刑之結果而為比較（最高法院95年度第8次刑事庭會議決議一(四)參照），故本案經綜合全部 │
│罪刑比較結果，以上新法並未較有利於被告，故本件比較新舊法部分均應適用舊法之規定論處。  │
└───────────────────────────────────────────┘
